最高法院民事判決　　　　　　　　　　　　　　　　九十三年度台上字第六七二號
　　上　訴　人　保證責任台南市第一信用合作社
　　法定代理人　柯孫煌
　　訴訟代理人　林華生律師
　　上　訴　人　台新國際商業銀行股份有限公司
　　法定代理人　蔡孟
　　訴訟代理人　徐美玉律師
　　　　　　　　黃紹文律師
　　　　　　　　黃溫信律師
　　被 上訴 人　合作金庫銀行股份有限公司
　　法定代理人　梁成金
　　訴訟代理人　趙哲宏律師
　　　　　　　　楊淑惠律師
　　　　　　　　宋金比律師
右當事人間請求返還墊款事件，上訴人對於中華民國九十一年七月二十三日台灣高等
法院台南分院第二審更審判決（九十一年度重上更(一)字第九號），提起上訴，本院判
決如左：
    主  文
上訴駁回。
第三審訴訟費用由上訴人負擔。
    理  由
本件上訴人台新國際商業銀行股份有限公司（下稱台新銀行）之法定代理人已由謝壽
夫更換為蔡孟，茲經蔡孟聲明承受訴訟，合先敘明。
被上訴人主張：訴外人陳健仲向上訴人保證責任台南市第一信用合作社（下稱台南一
信）申請簽發以台南一信為發票人、發票日期為民國七十五年三月二十八日、票據金
額為新台幣（下同）十萬元、付款銀行為伊所屬台南支庫、帳號二○○五一之二號、
票據號碼五六七五七三號支票一紙，嗣該票據金額經變造為一千萬元後，於同年四月
十五日由第一商業銀行（下稱一銀）西台南分行提出交換，經其核對支票印鑑與原存
戶即台南一信之原留印鑑相符，乃憑票付款一千萬元，存入鄭進雄於一銀西台南分行
帳戶內，於翌日遭人提領完畢。事後始發現上開支票金額係遭人變造，陳健仲、鄭進
雄均係遭訴外人蔡聖統、李榮龍及綽號「潘仔」之不詳姓名之人所冒用，伊為顧及金
融安定及台南一信營運上之實際需要，乃與台南一信取得共識，先行墊款九百九十萬
元予台南一信之二○○五一之二號支票存款帳戶，作為週轉金，並函請前台灣省政府
財政廳出面協調，台南一信承諾願依協調方式處理，詎台南一信竟拒絕返還墊款；另
台新銀行自八十七年一月十八日零時起概括承受台南一信之負債，自應與台南一信就
上開墊款債務連帶負清償責任等情，求為命上訴人連帶給付伊九百九十萬元及自八十
七年八月六日起至清償日止，按週年利率百分之五計算法定遲延利息之判決。
上訴人台南一信以：兩造由前台灣省政府財政廳調解之結論有和解之效力，依會商結
論，被上訴人應先向歹徒追償，再就實際之損失，在不循訴訟原則下，協調分擔損失
比率，被上訴人已向歹徒追償二百十四萬一千六百零八元，自應依會商結論第三點向
前台灣省政府財政廳精省後歸併之相當單位請求協調分攤損失比率，詎竟冒然提起本
訴，違背會商結論之約定，自屬無理由；系爭支票變造所造成之損失，應由被上訴人
負責，墊補上開金額乃盡其應負之責任，非代伊墊款，兩造僅同意由前台灣省政府財
政廳調解之合意而已，尚無成立墊款契約之效力，縱認兩造間確有墊款契約之存在，
亦以伊須負責為前提，非單純無條件之墊款契約；系爭支票面額高達一千萬元，被上
訴人不管是否影響存款準備金之額度，不照會查詢，冒然兌付，顯屬重大過失。依票
據法第十六條之規定，伊僅就變造前之原有文義負責等語，資為抗辯。台新銀行另以
：其與台南一信間之合併關係應為無名契約，依私法自治之精神，自無限制其必須依
據民法第三百零五條之規定概括受讓台南一信之全部債務，伊與台南一信間之契約書
及聯合公告中，無系爭墊款債務，自不負任何連帶返還之責等語，資為抗辯。
原審以：被上訴人主張陳健仲向台南一信申請簽發以台南一信為發票人、發票日期為
七十五年三月二十八日、票據金額為十萬元、付款銀行為被上訴人所屬台南支庫、帳
號為二○○五一之二號、票據號碼為五六七五七三號之支票一紙，該票據金額經變造
為一千萬元後，於同年四月十五日由一銀西台南分行提出交換，經被上訴人核對支票
印鑑與原存戶即台南一信之原留印鑑相符，被上訴人乃憑票付款一千萬元，存入鄭進
雄名義於一銀西台南分行所開設帳戶內，而於翌日全數遭人提領。事後發現上開支票
之金額係遭人所變造，其乃先行墊款九百九十萬元予台南一信之二○○五一之二號支
票存款帳戶，以作為週轉金。台新銀行已自八十七年一月十八日零時起概括承受台南
一信之營業資產與負債之事實，為上訴人所不爭，並有系爭票號五六七五七三號支票
、台灣台中地方法院檢察署（下稱台中地檢署）檢察官七十六年度偵字第一一九一九
號起訴書、台灣台中地方法院（下稱台中地院）七十七年度訴字第二七一號、台灣高
等法院台中分院七十七年度上訴字第一二五二號、最高法院七十八年度台上字第一○
六○號、台灣台北地方法院板橋分院七十八年度訴緝字第四十六號、台灣高等法院七
十八年度上訴字第四○三五號等刑事判決及合併契約書附卷為證，並依職權向台中地
檢署調閱七十六年度偵字第一一九一九號蔡聖統偽造有價證券等案歷審卷查核甚明。
按和解之範圍，應以當事人相互間欲求解決之爭點為限，至於其他爭點或尚未發生爭
執之法律關係，雖與和解事件有關，如當事人並無欲求一併解決之意思，要不能因其
權利人未表示保留其權利，而認該權利已因和解讓步視為拋棄而消滅。被上訴人前於
七十五年六月二十七日以合金南營字第三二二八號函表示除擬將先行墊付系爭九百九
十萬元款項外，另因該案業經警方偵破，將函請前台灣省政府財政廳協助調解系爭款
項負擔之責任歸屬等語，嗣經台南一信先後於七十五年七月二日、同年月十六日以南
市一信總字第一四九號、第一六五號函，表達同意由前台灣省政府財政廳調解以息爭
端，故當時兩造確有同意由前台灣省政府財政廳出面調解之合意，即堪認定。又前台
灣省政府財政廳協調會議紀錄第二、三項分別載明﹕「二、本案業經司法單位偵破，
據悉歹徒冒領款項尚有餘款，請合庫儘速接洽有關單位退還歹徒冒領款項及向歹徒追
償，以期降低損失。三、請合庫及台南市第一信用合作社雙方在不循訴訟原則下，就
實際發生之損失，再協調分攤損失比率，並請台南市第一信用合作社林主席儘速召開
理事會洽請各理事儘量配合辦理，俾免雙方纏訟費時」等語，依此會議結論之真意，
可證兩造乃達成被上訴人先向歹徒追償遭冒領之款項，嗣再就實際發生之損失，兩造
再協調分攤損失比例，俾免雙方纏訟費時之合意，顯見兩造無非於分擔損失比率再成
立和解之狀況下，台南一信方同意返還其應負擔之墊款甚明，是當時兩造顯無就分擔
損失比例部分冀求一併解決之意思，則兩造就相互間欲求解決之爭點範圍未成立和解
，當不得僅因被上訴人當時無從就系爭墊款債務之分擔數額予以請求，而認其請求返
還墊款之訴訟權已因和解讓步而拋棄，並因拋棄而消滅；參以被上訴人於實際損失金
額業已確定後，在未提起本件訴訟前，為遵循台灣省政府財政廳協調會議結論第三項
「不循訴訟原則下」處理此事件，乃於八十六年十二月三日以合金南存字第七四○○
號函請台南一信出面協商分攤損失比率事宜，台南一信卻未置理，則被上訴人據以提
起本件訴訟，自無不合之處。被上訴人七十五年六月二十七日合金南營字第三二二八
號函陳稱：「本庫為顧及貴社營運上實際需要，擬將「先行墊付」，台南一信則回函
陳稱：「勉予同意由貴行先行補足，嗣後經省政府財政廳依法理裁定，如有應由本社
依法負責部分，再行歸還貴支庫」、「本社同意更正為願依財政廳依法協調之結論處
理」等語，有上訴人台南一信七十五年七月二日南市一信總字第一四九號函及七十五
年七月十六日南市一信總字第一六五號函影本可按，顯見兩造曾有被上訴人先代墊系
爭款項之意思表示合致，此即為墊款契約，應無疑義；參以前台灣省政府財政廳於七
十五年九月五日以七五財二字第一二二一九號函檢送之「商討台灣省合作金庫台南支
庫存戶台南市第一信用合作社簽發之支票被變造冒領善後處理問題事宜」會商結論載
明：「有關台南市第一信用合作社所開出新台幣壹拾萬元被變造為一千萬元之合庫支
票，經該庫兌付後，致使該社存款準備金不足，請求合庫『先予墊款』九百九十萬元
，『作為週轉金』，合庫既已『允諾同意先行墊款』，應請該庫『履行承諾』」等語
以觀，益可徵兩造間確有訂立墊款契約，被上訴人係依上開墊款契約支付台南一信系
爭九百九十萬元無疑；又上開會商結論除有被上訴人先予墊款九百九十萬元，作為台
南一信週轉金之約定外，尚約定：「二、本案業經司法單位偵破，據悉歹徒冒領款項
尚有餘款，請合庫儘速接洽有關單位退還歹徒冒領款項及向歹徒追償，以期降低損失
；三、請合庫及台南市第一信用合作社雙方在不循訴訟原則下，就實際發生之損失，
再協調分攤損失比率，並請台南市第一信用合作社林主席儘速召開理事會洽請各理事
儘量配合辦理，俾免雙方纏訟費時」之記載，再參以前揭被上訴人七十五年六月二十
七日合金南營字第三二二八號函所示「如貴社應負擔之損失確定請即結算歸還本庫」
等語，則被上訴人不論為墊款或補足，依上述結論，應於有應由台南一信負責時，就
實際發生之損失，再協調分攤損失比率後，由台南一信歸墊之意，亦經台南一信自承
在卷，堪認系爭墊款契約已非一單純契約，而係附有台南一信依法就被冒領之九百九
十萬元負損失之責任時，始須將該墊款返還予被上訴人為條件之契約。第按甲種活期
存款戶與金融機關之關係，為消費寄託與委任之混合契約。第三人盜蓋存款戶在金融
機關留存印鑑之印章而偽造支票，向金融機關支領款項，除金融機關明知其為盜蓋印
章而仍予付款之情形外，其憑留存印鑑之印文而付款，與委任意旨並無違背，金融機
關應不負損害賠償責任。若第三人偽造存款戶該項印章蓋於支票持向金融機關支領款
項，金融機關如已盡其善良管理人之注意義務，仍不能辨認蓋於支票上之印章係偽造
時，即不能認其處理委任事務有過失，金融機關亦不負損害賠償責任。查被上訴人為
辦理票據業務之金融業者，其受支票存款戶之委託，對於存款戶所簽發之支票，有依
約定向受款人付款之義務。其付款時，並無實體審查提示人是否即受款人之義務，惟
因其與支票發票人即台南一信間訂有委託付款之契約，係屬有償委任，自應盡善良管
理人之注意義務，就形式上審核提示人有無受領之權，此乃當然。而系爭遭變造之支
票，於事後在已知其遭變造之情形下，以肉眼詳細觀察，系爭支票之阿拉伯數字之百
位數字之「○」及分位數字之「○」之原子筆墨跡，固因略為透濕而與原字跡略為不
同，惟其中以毛筆書寫之國字大寫金額「壹仟萬元正」，字體看起來則均極為相似，
即一再經透過自然光線仔細觀察亦僅能查覺「仟」字之顏色似較為略深一點，且由原
來之「拾」字，改為「仟」字後，於系爭支票之紙張上並未留下任何能引起懷疑之痕
跡，是在印鑑及支票紙張內所藏浮水印均相符之情形下，若事先未被告知該紙支票係
經變造，實難單憑肉眼即能認出其係經過變造，尤在上開支票之文字與號碼均相符之
情形下，被上訴人之職員自更不容易有所懷疑該支票係經過變造，雖被上訴人備有紫
外線燈可用以檢驗票據及鈔票，惟該紫外線燈僅能用以辨識票據紙張及鈔票內之浮水
印一節，亦經第一審法官當庭勘驗屬實，至法務部調查局之所以能檢驗出系爭支票係
經過塗改變造，係以實體顯微鏡、紫外光燈、紅外線文件檢查儀等儀器檢查後始得知
，亦有該局檢驗通知書影本可稽，被上訴人與一般金融機構同，既無上開精密儀器檢
查，亦非鑑識專業人員，實難苛求被上訴人之職員必能辨識支票之真偽，堪認被上訴
人已盡善良管理人之注意義務，自不能認被上訴人處理委任事務有過失，而令其負損
害賠償責任。被上訴人之處理委任事務既無過失，系爭損害自應由存款戶即台南一信
負擔。即系爭支票變造之最終付款責任，仍應由台南一信負擔，要無疑義。又按就他
人之財產或營業概括承受其資產及負債者，因對於債權人為承受之通知或公告，而生
承擔債務之效力；前項情形，債務人關於到期之債權，自通知或公告時起，未到期之
債權，自到期時起，二年以內，與承擔人連帶負其責任，民法第三百零五條定有明文
。查被上訴人主張台新銀行於八十六年十一月十七日概括承受上訴人台南一信之營業
、資產及負債，並已於報紙刊登公告在案一節，為兩造所不爭，並有台新銀行及台南
一信於八十六年十一月十八日簽訂之契約書及公告影本為證，台新銀行於二年內自應
就台南一信上開債務與台南一信負連帶之責，是台新銀行就系爭墊款金額應與上訴人
台南一信負連帶給付之責，已堪認定。第按債務之承擔，僅以第三人代債務人而已，
其債務關係，並不變更，而債務之承受，亦屬承擔之一種，係就債務人之資產及其所
附一切債務概括繼受而言。台新銀行因概括承受台南一信之營業、資產及負債，並經
公告在案，則台新銀行既已概括繼受台南一信之資產及其所附一切債務，當無排除系
爭墊款債務之理，否則概括承受人及相對人豈非可排除其不利部分，而僅就有利部分
承受，是縱認台新銀行與台南一信就承受之資產及負債項目另有約定，亦僅於渠等間
有拘束力而已，尚無對抗第三人之效力，如此始符合民法第三百零五條之立法意旨，
台新銀行抗辯伊與台南一信間之合併關係係無名契約之一種，依私法自治之精神，無
限制其等間必須依據民法第三百零五條之規定概括受讓台南一信之全部債務之理云云
，自非可採。被上訴人於協商時並未放棄訴訟權，兩造又未就損失分擔比例成立和解
，被上訴人於墊款後，向加害人追償無著，確定損失後，曾請台南一信協商損失分擔
比例，俱不獲回應，乃提起本件訴訟，並未違反前台灣省政府財政廳會同被上訴人、
台南一信、第一銀行之會商結論。被上訴人與台南一信間確已合意成立墊款契約，系
爭遭冒領之九百九十萬元款項，因被上訴人並未違反善良管理人注意義務，應認無過
失，自無須付損失賠償責任，仍應回歸由台南一信負擔損失之責，而台新銀行既概括
承受台南一信之資產及負債，自應與台南一信就系爭墊款債務負連帶返還責任。被上
訴人依墊款契約先行墊付九百九十萬元後，經向歹徒追償，僅受償執行費二萬五千零
三十元及自七十五年九月十一日起至八十三年十一月十六日止之利息二百十一萬六千
五百七十八元，其代墊款九百九十萬元本金債權部分，則未受償一節，有台中地院八
十六年十二月二十日八十三年民執七字第七一○一號債權憑證影本附卷可參，並經依
職權調閱台中地院八十三年度執字第七一○一號執行卷查明屬實。從而被上訴人本於
墊款契約之法律關係及民法第三百零五條之規定，請求上訴人連帶給付九百九十萬元
及自起訴狀繕本最後送達翌日即八十七年八月六日起至清償日止，按週年利率百分之
五計算之利息，應予准許等詞，並說明上訴人其餘辯解不足採取之理由，因而為維持
第一審所為上訴人敗訴之判決，駁回其上訴，經核並無不合。
按依民法第三百零五條第二項承擔人概括承受讓與人之財產或營業時，就發生承擔債
務之效力即自通知或公告當時，業已存在之債務，均在承擔人應負責承擔之範圍。本
件台南一信所負應返還九百九十萬元之墊款債務，既係在台南一信與台新銀行於八十
七年一月十九日為財產或營業概括承受公告之日前已發生之債務，自在台新銀行之承
擔之債務範圍內，縱上訴人另行約定以帳載為限，亦不得以之對抗被上訴人。此外，
上訴論旨，仍執陳詞，就原審證據取捨、認定事實及解釋契約之職權行使，或就原審
已論斷，泛言未說明，指摘原判決不當，聲明廢棄，為無理由。
據上論結，本件上訴為無理由。依民事訴訟法第四百八十一條、第四百四十九條第一
項、第七十八條，判決如主文。
中　　　華　　　民　　　國　　九十三　　年　　　四　　　月　　　二　　　日
                              最高法院民事第六庭
                                  審判長法官  吳　正　一
                                        法官  劉　福　來
                                        法官  鄭　玉　山
                                        法官  黃　義　豐
                                        法官  朱　建　男
      右正本證明與原本無異
 　　　　　                              　　　書  記  官
中　　　華　　　民　　　國　　九十三　　年　　　四　　　月　　二十一　　日
                                                                        Ｋ
